臺灣高等法院高雄分院民事判決　八十六年度上更(一)字第一五○號
　　　上　訴　人　　庚○○吳.
　　　訴訟代理人　　蔡建賢律師
　　　被上訴人　　　己○○
　　　兼訴訟代理人　丙○○
　　　被上訴人　　　丁○○己.
　　　被上訴人　　　戊○○己.
　　　訴訟代理人　　蘇吉雄律師
　　　被上訴人　　　辛○○
　　　被上訴人　　　乙○○蘇.
　　　訴訟代理人　　謝信義律師
　　　被上訴人　　　丑○○
　　　被上訴人　　　子○○
　　　訴訟代理人　　蘇盈貴律師
　　　被上訴人　　　屏東縣崁頂鄉農會（任石象之承當訴訟人）
　　　法定代理人　　甲○○
　　　訴訟代理人　　癸○○
　　　　　　　　　　壬○○
　　　　　　　　　　寅○○
當事人間請求分割共有物事件，上訴人對於民國八十三年六月二十九日臺灣屏東地方
法院八十二年度訴字第六八一號第一審判決提起上訴，經最高法院第一次發回更審，
本院於九十三年五月二十日言詞辯論終結，判決如下：
    主    文
原判決廢棄。
右廢棄部分：
(一)兩造共有坐落屏東縣崁頂鄉○○段四０一號建地面積九七四點二八平方公尺土地（
  重測前地號為屏東縣崁頂鄉○○段五五七號土地）准予分割。分割方法如附圖第一
  案所示：
  編號Ａ部分面積三一六點二五平方公尺土地歸己○○、丙○○、丁○○、戊○○各
  按四六三四六分之六四二六、四六三四六分一三八七０、四六三四六分之一三０二
  五、四六三四六分之一三０二五之比例取得共有。
  編號Ｂ部分面積八一點０四平方公尺土地歸乙○○取得所有。
  編號Ｃ部分面積一０八點九二平方公尺土地歸丑○○、子○○各按二分之一比例取
  得共有。
  編號Ｄ部分面積一０七點五０二平方公尺土地歸辛○○取得所有。
  編號Ｅ部分面積一點一五平方公尺、編號Ｇ部分面積二０九點二八平方公尺土地歸
  庚○○取得所有。
  編號Ｆ部分面積一五０點一四平方公尺土地歸屏東縣崁頂鄉農會取得所有。
  乙○○、丑○○、子○○、辛○○應依附表五就其增加之價值各給付新台幣壹佰伍
  拾貳萬肆仟柒佰貳拾壹元、伍拾陸萬捌仟柒佰柒拾玖元、伍拾陸萬捌仟柒佰柒拾玖
  元、壹佰柒拾肆萬貳仟零玖拾參元，由己○○、丙○○、丁○○、戊○○、庚○○
  、屏東縣崁頂鄉農會依附表五所示減少之價值分別受領新台幣貳拾伍萬陸仟柒佰肆
  拾貳元、伍拾伍萬肆仟壹佰伍拾伍元、伍拾貳萬零參佰玖拾肆元、伍拾貳萬零參佰
  玖拾肆元、壹佰貳拾玖萬伍仟捌佰壹拾捌元、壹佰貳拾伍萬陸仟捌佰陸拾玖元。
(二)辛○○、乙○○在第一審之反訴駁回。
第一、二審及發回前第三審訴訟費用，其中前開廢棄部分(一)由兩造依附表一所示比例
負擔；廢棄部分(二)由辛○○、乙○○負擔。
  事實及理由
一、上訴人吳茂盛於訴訟中死亡，由庚○○承受訴訟。被上訴人己○○將兩造共有坐
    落屏東縣崁頂鄉○○段四０一號土地（下稱系爭四０一號土地，重測前地號為屏
    東縣崁頂鄉○○段五五七號）之部分應有部分移轉登記為丁○○、戊○○所有，
    該二人經兩造同意承當訴訟。被上訴人蘇仁弘於訴訟中死亡，其應有部分移轉登
    記為繼承人乙○○所有，並由乙○○承受訴訟，被上訴人任石象之應有部分經法
    院拍賣由屏東縣崁頂鄉農會（下稱崁頂鄉農會）拍定取得，崁頂鄉農會經兩造同
    意承當訴訟，合先敘明。
二、上訴人主張：系爭四０一號土地為兩造共有，各應有部分如附表一所載，兩造就
    上開土地並無不分割之約定，依其使用目的亦無不能分割之情形，惟無法協議分
    割等情，爰求為判決分割。
三、被上訴人辛○○、蘇仁弘（由乙○○承受訴訟）則以：兩造就系爭四０一號土地
    有分管之約定，其係經其他共有人同意於該土地建屋使用，且上開土地與同段五
    五七之八號土地（下稱系爭五五七之八號土地）原屬同筆，經政府逕將之分割為
    二筆，其共有人之應有部份均相同，應予合併分割，始為公平，資為抗辯。並於
    原審提起反訴，求為系爭五五七之八號土地與系爭四０一號土地合併分割之判決
    。被上訴人子○○、丑○○則以：其同意上開二筆土地合併分割，應按使用現狀
    分割，其他共有人不得請求補償。被上訴人己○○、丁○○、戊○○、丙○○則
    以；不同意系爭二筆土地合併分割，且辛○○等人未經丙○○等人同意擅自超過
    其應有部分建造房屋，不應受保護，應拆除超過其應有部分之房屋，各按共有人
    之應有部分分割土地。
四、按反訴之當事人須與本訴之當事人相同，祇易其原被告之地位而已，否則即與反
    訴之要件不合。本件上訴人對於被上訴人起訴請求分割系爭四０一號共有土地，
    被上訴人辛○○、乙○○以上訴人及其他被上訴人為共同被告提起反訴，請求將
    兩造共有之另筆系爭五五七之八號土地與系爭四０一號土地合併分割，該訴訟標
    的對於上訴人及其他被上訴人雖屬必須合一確定，惟其他被上訴人非本訴之原告
    ，被上訴人辛○○、乙○○於原審對之提起反訴，即非合法，該反訴應予駁回，
    原審認此部份反訴合法，將系爭五五七之八號土地併予分割，自有未合。
五、按除因物之使用目的不能分割或契約定有不分割期限者，共有人得隨時請求分割
    共有物。此觀民法第八百二十三條第一項之規定自明。查，上訴人主張系爭四０
    一號土地為兩造共有，面積為九七四˙二八平方公尺（原為一一二二平方公尺，
    經地籍重測後為一０一六平方公尺，又再一次重測更正確定為九七四˙二八平方
    公尺）為兩造共有，各應有部分如附表一所載，兩造就上開土地並無不分割之約
    定，依使用目的亦無不能分割之情形，無法協議分割等情，為被上訴人所不爭執
    ，並有土地登記謄本為證，上訴人訴請分割系爭四０一號土地，自應准許。
六、查：
　(一)系爭四０一號土地北面面臨中正路，如附圖第一案所示編號Ａ部分土地上係丙○
　　○之三層樓建物，編號Ｂ部分土地上係乙○○之三層樓房，編號Ｃ部分土地上係
　　丑○○、子○○之三層樓房，編號Ｄ部分土地上係辛○○之三層樓房，東北角編
　　號Ｅ部分土地上係庚○○之建物，Ｅ部分之建物與相鄰東邊土地上之庚○○之建
　　物相連接，編號Ｆ部分土地係空地，無共有人使用，編號Ｇ部分土地有丙○○種
　　植之果樹。編號Ｂ、Ｃ、Ｄ部分土地之三層樓房之建築均甚新穎、堅固等情，業
    經原審、本院分別履勘屬實，並有勘驗筆錄、現況照片、屏東縣東港地政事務所
    土地複丈成果圖附卷可稽。又己○○、丙○○、丁○○、戊○○四人同意維持共
    有，丑○○、子○○二人同意維持共有，本院斟酌上情並參酌為使各共有人均能
    按其現使用土地所建三層樓房之利用，庚○○之附圖第一案所示編號Ｅ部建物可
    與其相鄰土地建物一體使用，及另分配得空地土地能再建造房屋以達充分利用目
    的，暨崁頂鄉農會係因拍定取得任石象之應有部分，任石象並未在在系爭四０一
    號土地使用，且崁頂鄉農會係法人，建屋使用該土地之可能性較小等情，認分割
    方法為如附圖第一案所示：(1)編號Ａ部分面積三一六點二五平方公尺土地歸己○
    ○、丙○○、丁○○、戊○○按四六三四六分之六四二六、四六三四六分一三八
    七０、四六三四六分之一三０二五、四六三四六分之一三０二五之比例取得共有
    。(2)編號Ｂ部分面積八一點０四平方公尺土地歸乙○○取得所有。(3)編號Ｃ部分
    面積一０八點九二平方公尺土地歸丑○○、子○○各按二分之一比例取得共有。
    (4)編號Ｄ部分面積一０七點五０二平方公尺土地歸辛○○取得所有。(5)編號Ｅ部
    分面積一點一五平方公尺、編號Ｇ部分面積二０九點二八平方公尺土地歸庚○○
    取得所有。(6)編號Ｆ部分面積一五０點一四平方公尺土地歸崁頂鄉農會取得所有
    。
  (二)按法院裁判分割共有物，除應斟酌各共有人之利害關係，及共有物之性質外，尚
    應斟酌共有物之價格，倘共有人中有不能按其應有部分受分配，或所受分配之不
    動產其價格不相當時，法院非不得以金錢補償之（最高法院五十七年台上字第二
    一一七號判例參照）。系爭四０一號土地分割後，各共有人所得之面積，或有多
    於其原應有部分面積，或有少於原應有部分之面積，且分得位置有近面臨二十四
    公尺寬之中正路如附圖第一案編號Ａ、Ｂ、Ｃ、Ｄ、Ｅ部分，有面臨八公尺寬之
    計劃道路，如附圖第一案編號Ｇ、Ｆ部分，此有地籍圖、現場照片可稽可稽，自
    應由分得價值較高土地之人補償分得價值低之人，始為公平。本院前審於八十四
    年八月間委託中華中華徵信所（中徵不動產鑑定）股份有限公司鑑定系爭四０一
    號土地之面臨中正路、面臨八公尺寬之計劃道路之土地價值，該鑑定依據同一地
    區具備類似條件之案例，及系爭四０一號土地北邊面臨中正路路寬二十四公尺、
    南邊面臨八公尺寬計劃道路等情，評定僅面臨中正路土地每坪新台幣（下同）十
    七萬元，僅面臨八公尺寬計劃道路土地每坪七萬七千元，而系爭四０一號土地八
    十四年七月之公告地價為每平方公尺一萬一千元，即每坪三萬六千三百六十四元
    等情，有該鑑定報告外放可稽，本院斟酌前開鑑定報告結果為八十四年八月間，
    面臨中正路之土地現值約為公告地價之四點六倍，面臨八公尺計劃道路之土地現
    值約為公告現值之二點二一倍，而系爭四０一號土地九十二年一月之公告現值為
    每平方公尺一萬元，比八十四年八月間之公告現值每平方公尺減少一千元，足認
    系爭四０一號土地現值較八十四年間低落，且地籍重測後該土地面積減少甚多，
    本院斟酌上情，認面臨中正路之土地之現值以九十二年一月公告現值之三倍即每
    平方公尺三萬元，面臨八公尺計劃道路之土地現值以九十二年一月公告現值之一
    點五倍即每平方公尺一萬五千元計算補償依據為適當。以上開依據計算系爭四０
    一號土地之價值如附表二所載，各共有人分割前各應有部分土地現值、分割後所
    分得土地之現值、分割前後土地現值之增減詳如附表三、四、五所載。從而，乙
    ○○、丑○○、子○○、辛○○應依附表五就其增加之價值各給付一百五十二萬
    四千七百二十一元、五十六萬八千七百七十九元、五十六萬八千七百七十九元、
    一百七十四萬二千零九十三元，由己○○、丙○○、丁○○、戊○○、庚○○、
    崁頂鄉農會依附表五所示減少之價值分別受領二十五萬六千七百四十二元、五十
    五萬四千一百五十五元、五十二萬零三百九十四元、五十二萬零三百九十四元、
    一百二十九萬五千八百十八元、一百二十五萬六千八百六十九元。
  (三)己○○、丙○○、丁○○、吳俊彥（下稱己○○等四人）、庚○○抗辯：乙○○
    、丑○○、子○○、辛○○（下稱乙○○等四人）建造目前之房屋時，已知系爭
    系爭四０一號土地與系爭五五七之八號土地分割為二筆，仍故意超過其系爭四０
    一號土地之應有部分建造房屋，自不應受保護，應各按共有人應部分割土地，拆
    除乙○○等四人部分之建物分割云云。然查，系爭四０一號土地原地號為五五七
    號土地，原係己○○、吳茂盛、吳茂德三兄弟所共有，嗣本件共有人或因轉轉買
    受、繼承，而取得共有，有土地登記謄本可按，而乙○○等四人在系爭四０一號
    土地有附圖第一案所示之編號Ｂ、Ｃ、Ｄ部分之三層樓房，該三層樓房之建築均
    甚新穎、堅固，係於八十一年間建造等情，有現場照片、建造執造可稽，且乙○
    ○等四人長久於建物大概位置使用該土地，而己○○等四人亦可分得其建物位置
    即如附圖第一案編號Ａ部分，庚○○亦可分得附圖第一案所示編號Ｅ部建物可與
    其相鄰土地建物一體使用，及另分配得空地土地能再建造房屋以達充分利用等情
    ，本院斟酌上情及為使各共有人均能充分使用土地所建三層樓房，且拆除乙○○
    等四人部分三層樓建物，將造成該建物嚴重失其應有功能效用，認以不拆除編號
    Ｂ、Ｃ、Ｄ部分之三層樓房分割為適當。
  (四)己○○等四人雖抗辯：應按其應有部分分得土地，使其分得土地面臨中正路及八
    米計劃道路相通，不願所分得土地應有部分不足云云。惟查，己○○等四人已可
    分得其建物位置即如附圖第一案編號Ａ部分使用，如按其應部分面積分歸其所有
    ，使其土地同時相通八米計劃道路，則務必拆除乙○○等四人部分三層樓建物，
    自屬不當，已於前述，或不拆除建物，但庚○○、崁頂鄉農會所分得土地面積將
    大為縮減，致無法充分利用，故本院認己○○等四人之上開分割方案，委無可採
    。
  (五)乙○○等四人雖抗辯：其購買系爭四０一號土地時，即以房屋占有位置（面臨中
    正路）之價錢購買，三十餘年來在分得土地上建有房屋，各共有人均未爭執，故
    其分得該特定位置，不需補償分得面臨八米計劃道路之共有人，且本院七十九年
    度上字第一五二號分割共有物民事判決就鄰地同段五五六號土地分割，吳茂盛分
    得靠中正路未置知房屋，而共有人丑○○、子○○未分得靠中正路位置土地，吳
    茂盛並未補償，故本件其亦不需補償其他共有人，始為公平云云。然查。系爭四
    ０一號土地在未分割前，各共有人並無特定位置之所有權，縱出售其應有部分，
    無從就特定位置之所有權出售，而各共有人就特定位置建屋使用，充其量係使共
    有人就該部分土地為使用，且占有位置僅為大略，共有人之房屋又經過重建，足
    認共有人間並無使該共有人取得所占有位置之所有權之意。法院為裁判分割時，
    應以最適當分割方法為之，固宜斟酌占有建屋情形，惟共有人分得位置之土地價
    值高於其他共有人，自應補償其他共有人。至於本院上開另案民事判決，係個案
    考量，本件不受其見解之拘束。乙○○等四人抗辯：無庸補償其他共有人云云，
    委無可取。
七、綜上所述，原審判決所命系爭四０一號土地之分割方法既有可議，所命將系爭五
    五七之八號土地併予分割，於法不合，上訴人上訴為有理由，應由本院予以廢棄
    ，就系爭四０一號土地之分割方法，予以改判如主文第二項(一)所示。就系爭五五
    七之八號土地部分，並駁回辛○○、乙○○在一審之反訴。
八、據上論結，本件上訴為有理由，依民事訴訟法第四百五十條、第七十八條、第八
    十條之一，判決如主文。
中　　　華　　　民　　　國　　九十三　　年　　　六　　　月　　二十八　　日
                                                民事第二庭
~B1審判長法　官　簡色嬌
~B2      法　官　陳真真
~B3　　　法　官　沈建興
正本係照原本作成。
如對本判決上訴，須於判決送達後二十日內向本院提出上訴狀，其未表明上訴理由者
，應於上訴後二十日內向本院提出上訴理由書（均須按他造當事人之人數附繕本）。
上訴時應提出委任律師或具有律師資格之人之委任狀，並依附註條文規定辦理。
中　　　華　　　民　　　國　　九十三　　年　　　六　　　月　　二十九　　日
~B法院書記官　白蘭
附註：
民事訴訟法第四百六十六條之一：對於第二審判決上訴，上訴人應委任律師為訴訟代
理人，但上訴人或其法定代理人具有律師資格者，不在此限。
上訴人之配偶、三親等內之血親、二親等內之姻親，或上訴人為法人、中央或地方機
關時，其所屬專任人員具有律師資格並經法院認適當者，亦得為第三審訴訟代理人。
第一項但書及第二項情形，應於提起上訴或委任時釋明之。
